臺中高等行政法院判決　　　　　　　　　　　　　　　　九十三年度訴字第八○號
　　　　　　　　　　　　　　　.
　　原　　　告　甲○○○
　　訴訟代理人　乙○○會計師
　　　　　　　　洪惇睦會計師
　　被　　　告　財政部臺灣省中區國稅局
　　代　表　人　丙○○
　　訴訟代理人　戊○○
右當事人間因贈與稅事件，原告不服財政部中華民國九十三年一月二十九日台財訴字
第○九二○○六四七一四號訴願決定，提起行政訴訟，本院判決如左︰
　　主  文
原告之訴駁回。
訴訟費用由原告負擔。
　　事  實
一、事實概要：緣原告於民國八十八年十月十二日為子女王建榮及王麗娟償還貸款新
    臺幣（下同）三六、○○○、○○○元，同年十一月二十九日以自有資金七○○
    、○○○元為其子王建榮購買股票，經被告機關查獲，併計其前次贈與三、七六
    四、八○○元，核定本年度贈與總額四○、四六四、八○○元，應納稅額一二、
    一○四、三八四元，並處罰鍰一二、一○四、三○○元。原告不服，循序提起復
    查及訴願，均未獲變更，僅就罰鍰部分提起本件行政訴訟。
二、兩造聲明：
    (一)原告聲明求為判決：訴願決定及原處分（復查決定）有關罰鍰部分均撤銷。
    (二)被告聲明求為判決：駁回原告之訴。
三、兩造之陳述：
    (一)原告主張之理由：
    1.被告以九十一年八月九日中區國稅二字第○九一○○四六九○三號函通知原告
      ，文到次日起十日內，逕向所屬雲林縣分局申報贈與稅。該通知書於同年八月
      十二日寄達原告戶籍所在地，由豐泰企業股份有限公司（以下簡稱豐泰公司）
      聘僱之收發人員丁○○簽收，適原告因事當日已出國，截至八月十八日返抵台
      灣，收到轉交上揭通知書後，即於八月二十三日至被告機關所屬雲林縣分局申
      報，並未逾期，但被告認定原告未依限申報，處以原告應納稅額一倍之罰鍰，
      於法有誤。
    2.按行政機關文書合法送達要件含送達之處所及應受送達人，送達處所依行政程
      序法第七十二條前段規定：「送達，於應受送達人之住居所、事務所或營業所
      為之。」應受送達人依同法第七十三條第一項規定：「於應送達處所不獲會晤
      應受送達人時，得將文書付與有辨別事理能力之同居人、受雇人或應送達處所
      之接收郵件人員。」違反上項行政程序法送達規定，行政機關之文書難謂已合
      法送達。
    3.自然人與法人在法律上為各自獨立權利義務之主體，各具獨立人格，不得混淆
      。被告以九十一年八月九日中區國稅二字第○九一○○四六九○三號函通知原
      告於送達次日起十日內，逕向雲林縣分局申報贈與稅，同年八月十二日係由「
      豐泰企業股份有限公司」聘僱之收發人員丁○○所簽收，收發人員係由豐泰公
      司所聘僱，該公司係一獨立法人，其所聘僱之人員，並非與原告有辨別事理能
      力之同居人、受雇人或接收郵件人員之關係，依行政程序法第七十三條第一項
      規定，被告上揭通知函對於原告而言，自未發生合法送達之效力。
    4.再者，訴願決定書貳、三略述：「．．．第查本件訴願人為豐泰公司之業務主
      任，其與配偶王秋雄之戶籍地址與渠等之就業處所地址（即豐泰公司地址）同
      為雲林縣斗六市○○路六六六號。又訴願人稱本件補申報通知函之收件回執聯
      係由豐泰公司聘僱之收發人員丁○○君持用該公司收發專用章所蓋，並非訴願
      人之受雇人代收郵件，不能謂合法送達乙節，經查丁○○君係受雇於豐泰公司
      擔任收發人員，為訴願人就業處所之接收郵件人員，依首揭規定，從郵務機構
      送達人將文書交付予應受送達處所負責接收郵件人員即發生送達效力。」等等
      。豐泰公司因九十年新廠區落成即搬遷至新廠區營業，同年十月已經公司登記
      主管機關經濟部及雲林縣政府核准遷移營業地址，變更為「雲林縣斗六市○○
      ○路五十二號」在案，此有經濟部等相關主管機關之核准文及公司變更登記表
      可證明，故被告九十一年八月九日中區國稅二字第○九一○○四六九○三號函
      送達時，原告日常上班之「就業處所」並非訴願決定書中所述之「雲林縣斗六
      市○○路六六六號」，應為「雲林縣斗六市○○○路五十二號」，故丁○○即
      非行政程序法及郵務機構送達訴訟文書實施辦法所規定之應受送達人「就業處
      所」接收郵件人員，財政部訴願決定顯有違誤。
    5.綜上，被告通知原告申報贈與稅函，送達處所並非由依法應受送達人簽收，郵
      務人員又未將其付與合法之代收人，依法並未合法送達原告，八月十二日之送
      達即不合法，自無逾期申報問題。即使依最高法院十九年抗字第四六號判例解
      釋「代收送達雖不合法，而於其轉交本人時起，仍視為合法送達」，原告於九
      十一年八月十八日返國後收到轉交之通知函，已於九十一年八月二十三日辦理
      贈與稅，亦無逾期申報之問題，因此，被告認定係逾期申報，認事用法顯有違
      誤，敬請撤銷訴願決定及原處分。
    (二)被告答辯之理由：
    1.按「除第二十條所規定之贈與外，贈與人在一年內贈與他人之財產總值超過贈
      與稅免稅額時，應於超過免稅額之贈與行為發生後三十日內，向主管稽徵機關
      依本法規定辦理贈與稅申報。」「納稅義務人違反第二十三條或第二十四條之
      規定，未依限辦理遺產稅或贈與稅申報者，按核定應納稅額加處一倍至二倍之
      罰鍰；其無應納稅額者，處以九百元之罰鍰。」為遺產及贈與稅法第二十四條
      第一項及第四十四條所明定。次按「於應送達處所不獲會晤應受送達人時，得
      將文書付與有辨別事理能力之同居人、受雇人或應送達處所之接收郵件人員。
      」為行政程序法第七十三條第一項所規定。又「依遺產及贈與稅法第五條規定
      ，以贈與論課徵贈與稅之案件，自本函發布之日起，稽徵機關應先通知當事人
      於收到通知後十日內申報，如逾限仍未申報．．．依同法第四十四條規定處罰
      。」為財政部七十六年五月六日台財稅第七五七一七一六號函所明釋。
    2.原告於八十八年十月十二日、十一月二十九日分別為子女償還貸款及購買股票
      ，涉有以贈與論情形，被告機關於九十一年八月九日以中區國稅二字第○九一
      ○○四六九○三號函請原告於十日內補申報贈與稅，該通知函於同年八月十二
      日送達，原告遲至同年月二十三日始向被告機關所屬雲林縣分局補辦申報，原
      查乃核定本次贈與金額三六、七○○、○○○元，應納稅額一二、一○四、三
      八四元，並處一倍罰鍰一二、一○四、三○○元（計至百元止）。原告主張其
      於被告機關通知函送達當日因事出國，同年月十八日回國收訖該通知函後，於
      同年月二十三日至該分局補辦贈與稅申報，依改制前行政法院八十五年度判字
      第四六一號判決意旨，如係大廈住戶，設有管理處或管理委員會，僱用管理員
      負責大廈之安全及代收文件等工作，該管理員之性質始與受雇人相當；惟被告
      機關通知函寄達時，係由豐泰公司聘僱之收發人員持用該公司收發專用章蓋於
      郵件收件回執聯，並非原告之同居人或受雇人代收郵件，該通知函即不能謂為
      合法送達，應自其回國收訖該通知書始謂合法送達云云。查原告之配偶王秋雄
      為豐泰公司總經理，其二人之戶籍地址與所經營之豐泰公司營業地址同為雲林
      縣斗六市○○路六六六號。又本件補申報通知函之代收人丁○○受雇於豐泰公
      司擔任收發人員，為應送達處所之接收郵件人員，該通知函之收件回執聯蓋有
      豐泰公司收發專用章及廖君之私章，況原告於同年月十八日（通知申報期限內
      ）既已回國，依首揭規定，將文書交付予該址負責接收郵件人員即發生送達效
      力。原告既未依規定申報贈與稅，被告機關依首揭規定，原處罰鍰一二、一○
      四、三○○元並無違誤，復查後乃予維持，原告猶未甘服，循序提起訴願，並
      經財政部訴願決定駁回。
    3.訴訟意旨略謂：原告復執前詞主張未合法送達，亦無逾期申報之問題云云。
    4.原告雖訴稱豐泰公司營業地址於九十年十月已遷移至雲林縣斗六市○○○路五
      十二號，惟查被告機關其他稅捐文書於九十一年八月八日及九十二年十二月十
      二日二次寄達雲林縣斗六市○○路六六六號時，係由豐泰公司聘僱之收發人員
      持用該公司收發專用章蓋於郵件收件回執聯，顯係該公司於該地址仍設有郵件
      收件處，又本件補申報通知函之代收人丁○○受雇於豐泰公司擔任收發人員，
      為應送達處所之接收郵件人員，原告為豐泰公司之業務主任，其與配偶王秋雄
      之戶籍亦設於該地址，依首揭規定，將文書交付予該址負責接收郵件人員即發
      生送達效力。本件原告主張不足採據之理由，已論駁如前，原告復執以爭執，
      所訴委不足採。
    5.基上論結，原處分及所為復查、訴願決定並無違誤，請准如答辯聲明判決。
　　理  由
一、按「除第二十條所規定之贈與外，贈與人在一年內贈與他人之財產總值超過贈與
    稅免稅額時，應於超過免稅額之贈與行為發生後三十日內，向主管稽徵機關依本
    法規定辦理贈與稅申報。」、「納稅義務人違反第二十三條或第二十四條之規定
    ，未依限辦理遺產稅或贈與稅申報者，按核定應納稅額加處一倍至二倍之罰鍰；
    其無應納稅額者，處以九百元之罰鍰。」為遺產及贈與稅法第二十四條第一項及
    第四十四條所明定。次按「送達，於應受送達人之住居所、事務所或營業所為之
    。」、「於應送達處所不獲會晤應受送達人時，得將文書付與有辨別事理能力之
    同居人、受雇人或應送達處所之接收郵件人員。」、「其交郵政機關送達者，以
    郵務人員為送達人。」、「前項郵政機關之送達準用依民事訴訟法施行法第三條
    訂定之郵政機關送達訴訟文書實施辦法。」為行政程序法第七十二條第一項前段
    、第七十三條第一項及第六十八條第四項後段、第五項所明定。又依民事訴訟法
    施行法第三條規定，由司法院與行政院會同訂定頒布之郵政機關送達訴訟文書實
    施辦法，依行為時該辦法第八條規定：「機關、學校、工廠、商場、事務所、營
    業所或其他公私團體內之員工、或居住人為應受送達人時，郵政機關送達人得將
    文書付與上列送達處所內接收郵件人員。前項規定之接收郵件人員，視為民事訴
    訟法第一百三十七條規定之同居人或受僱人。」又「依遺產及贈與稅法第五條規
    定，以贈與論課徵贈與稅之案件，自本函發布之日起，稽徵機關應先通知當事人
    於收到通知後十日內申報，如逾限仍未申報，並經課稅確定者，始得依同法第四
    十四條規定處罰。」為財政部七十六年五月六日台財稅第七五七一七一六號函所
    明釋。
二、本件原告於八十八年十月十二日為子女王建榮及王麗娟償還貸款三六、○○○、
    ○○○元，同年十一月二十九日以自有資金七○○、○○○元為其子王建榮購買
    股票，經被告機關查獲，併計其前次贈與三、七六四、八○○元，核定本年度贈
    與總額四○、四六四、八○○元，應納稅額一二、一○四、三八四元，並處罰鍰
    一二、一○四、三○○元。原告不服，就罰鍰部分提起本件行政訴訟。
三、本件兩造所爭執者厥為被告九十一年八月九日中區國稅二字第○九一○○四六九
    ○三號系爭函是否於同年八月十二日已發生合法送達之效力？經查，原告之戶籍
    地址為雲林縣斗六市○○路六六六號，並居住於該址，該址為豐泰公司之廠房，
    原告在豐泰公司擔任董事會秘書助理，而原告所居住之處所為豐泰公司建築物之
    一部分，豐泰公司在該址設有接收郵件人員之事實，有原告身分證影本及上址建
    築物平面圖附卷可稽，並為原告所不爭。原告既居住於該址，揆諸前揭法令規定
    ，本件送達即屬「於應受送達人之住居所為之」；原告並符合「機關、學校、工
    廠、商場、事務所、營業所或其他公私團體內之員工、或居住人為應受送達人」
    之情形，郵務人員於九十一年八月十二日將系爭通知函按址送達，未獲會晤應受
    送達人之原告，而將該文書付與該應送達處所之接收郵件人員丁○○收受，業據
    證人丁○○到庭證述屬實，並有掛號郵件收件回執附於原處分卷可憑（見原處分
    卷第十四頁），自即發生合法送達原告之效力，不因該接受郵件人員丁○○非原
    告所聘僱（係豐泰公司所聘僱）或豐泰公司之地址已變更登記為雲林縣斗六市○
    ○○路五十二號，該址已非原告之就業處所而生影響。並自郵政機關送達人將文
    書交付予應送達處所負責接收郵件人員之日（九十一年八月十二日）即發生送達
    效力，而非以丁○○將系爭函交予原告之日始發生送達之效力。從而，原告應於
    系爭函送達之翌日起十日內（即同年月十三日至二十二日）向被告所屬雲林縣分
    局辦理贈與稅申報，惟原告遲至同年月二十三日始向該分局申報，即屬未依限辦
    理申報者，被告據以裁罰，並無不合。綜上所述，原告上開主張，均不足採。被
    告所為之系爭罰鍰處分，核無違誤，復查決定及訴願決定遞予維持，亦無不合，
    原告仍執前詞訴請撤銷，為無理由，應予駁回。
四、據上論結，本件原告之訴為無理由，依行政訴訟法第一百九十五條第一項後段、
    第九十八條第三項前段，判決如主文。
中　　　華　　　民　　　國　　九十三　　年　　　六　　　月　　 十六 　　日
                 臺 中 高 等 行 政 法 院   第 二 庭
                                審 判 長 法  官　胡　國　棟
                                         法  官　王　德　麟
                                         法  官　林　秋　華
右正本證明與原本無異。
如不服本判決，應於判決送達後二十日內向本院提出上訴書狀，其未表明上訴理由者
，應於提起上訴後二十日內向本院提出上訴理由書（須依對造人數附具繕本）；如於
本判決宣示或公告後送達前提起上訴者，應於判決送達後二十日內補提上訴理由書（
須附繕本）。未表明上訴理由者，逕以裁定駁回。
提起上訴應預繳送達用雙掛號郵票三九○元（三十四元及五元郵票各十份)。
中　　　華　　　民　　　國　　九十三　　年　　　六　　　月　　 十六 　　日
                                         法院書記官　王　百　全
